【裁判字號】    95,交聲,711
【裁判日期】    951229
【裁判案由】    違反道路交通管理處罰條例聲明異議
【裁判全文】
臺灣士林地方法院交通事件裁定        95年度交聲字第711 號
原處分機關  交通部公路總局臺北區監理所板橋監理站
異  議  人
即受處分人  甲○○
上列異議人即受處分人因違反道路交通管理處罰條例案件，對於
交通部公路總局臺北區監理所板橋監理站民國95年7 月14板監裁
字裁41-AEU087927號裁決聲明異議（原舉發案號：臺北市政府警
察局舉發違反道路交通管理事件通知單北市警交字第AEU087927
號），經臺灣臺北地方法院於95年8 月3 日裁定管轄錯誤，移送
本院（95年度交聲字第715 號），本院裁定如下：
    主  文
原處分撤銷。
甲○○汽車駕駛人轉彎時，不依標誌指示，處罰鍰新臺幣陸佰元
，並記違規點數壹點。
甲○○汽車駕駛人，駕駛汽車有違反本條例之行為，經交通勤務
警察制止時，拒絕停車接受稽查而逃逸，處罰鍰新臺幣參仟元，
並記違規點數壹點。
    理  由
一、按民國75年5 月21日公布施行之道路交通管理處罰條例第48
    條第2 款規定，汽車駕駛人轉彎時，不依標誌、標線、號誌
    指示者，處200 元以上600 元以下（註即新臺幣（下同）60
    0 元以上1,800 元以下）罰鍰，並依同條例第63條第1 項第
    1 款，記違規點數1 點。查上開規定，於94年12月28日改列
    為第48條第1 項第2 款並修正如下：汽車駕駛人轉彎時，不
    依標誌、標線、號誌指示者，處新臺幣600 元以上1,800 元
    以下罰鍰，並依同條例第63條第1 項第1 款，記違規點數1
    點，該規定經行政院於95年6 月23日以院臺交字第09500876
    85號令發布於95年7 月1 日施行。再按汽車駕駛人，駕駛汽
    車有違反本條例之行為，經交通勤務警察或依法令執行交通
    稽查任務人員制止時，不聽制止或拒絕停車接受稽查而逃逸
    者，除按各該條規定處罰外，處3,000 元以上6,000 元以下
    罰鍰，並記違規點數1 點，道路交通管理處罰條例第60條第
    1 項、第63條第1 項第1 款亦規定甚明。
二、原處分意旨略以：異議人即受處分人甲○○所有之車牌號碼
    EDT-577 號輕型機車，於95年5 月17日上午8 時24分許，行
    經臺北市○○區○○路與瑞光路交岔路口處，因機車不依標
    誌指示違規左轉、拒絕停車接受稽查而逃逸，經警逕行舉發
    違規，爰依道路交通管理處罰條例第48條第1 第2 款、第60
    條第1 項規定，裁處罰鍰3,600 元。
三、異議意旨略以：系爭機車只有伊本人使用，舉發當時伊未有
    攔停拒檢情事，本件舉發單位未提出照片等具體證據，伊難
    信服舉發單位之舉發，況95年6 月2 日，伊也有被攔檢開單
    ，因伊自信證件齊全，違規無須逃避，可證伊無逃逸之情事
    ，據此聲明異議云云。
四、經查：
  (一)異議人即受處分人甲○○所有之車牌號碼EDT-577 號輕型機
    車，於95年5 月17日上午8 時24分許，行經臺北市○○區○
    ○路與瑞光路交岔路口處之事實，此有臺北市政府警察局北
    市警交字第AEU087927 號舉發違反道路交通管理事件通知單
    1 紙附卷可稽。質之證人即舉發本件違規事實之臺北市政府
    警察局內湖分局交通分隊員警藍崇民到庭結證稱：舉發當天
    我是駕駛警車做車巡勤務，我將警車停在瑞光路上，位於基
    湖路與瑞光路路口附近，我在該處取締機車違規左轉，因為
    該路口有設立機車的兩段式左轉告示牌，且有機車待轉區；
    當時違規人就是從基湖路由東邊轉向南方，到瑞光路的方向
    （庭繪現場圖），當時是上、下班時段，車流量很大，當天
    我有著制服，我很確定我要攔停他時，我是橫向走過馬路，
    已經走到雙黃線中央，將所有的機車都攔下來，指向違規車
    吹哨，他居然還是跨越雙黃線逆向往南之瑞光路方向逃逸；
    EDT-577 的車號是我當場紀錄下來的（庭呈工作記錄簿影本
    ），當時我是先記住車號、車型、顏色，再用無線電請值班
    人員用大電腦查詢車號與車型、顏色，比對與我所記往之車
    型、顏色是否相符，兩者相符之後我才開單，舉發單上的山
    葉白色是我記載的；我知道機車騎士的性別是男性，因為我
    有看到正面，當時只有注意車輛，沒有注意駕駛人相關細節
    ，因為駕駛人有戴安全帽等語明確（參本院95年12月14日訊
    問筆錄），查證人藍崇民與異議人素昧平生，並無嫌隙，係
    依法執行勤務之公務員，當無設詞誣陷致己身負偽證重罪之
    必要，且證人所證本件查獲經過事實，具體明確，佐以證人
    證述已執行取締交通勤務6 年多，舉發當時系爭路段為白天
    ，雖為陰天，但未下雨，視線清楚，證人視力達1.2 ，堪認
    證人應無誤判違規事實之虞，本院既查無證據足資證明員警
    有捏造事實違法取締之情事，則執勤警員本其維護交通秩序
    、安全職責所為之舉發，自應受到合法、正確之推定，其證
    言並無瑕疵而堪採信。
  (二)異議人雖辯以：本件舉發單位未提出照片等具體證據佐證其
    違規行為云云，惟查95年7 月1 日修正前有效施行之道路交
    通管理處罰條例第7 條之2 第1 項第4 款、第2 項規定，汽
    車駕駛人不服指揮稽查而逃逸，當場不能或不宜攔截製單舉
    發者，得對汽車所有人逕行舉發處罰；前項逕行舉發，應記
    明車輛牌照號碼、車型等可資辨明之資料，查明汽車所有人
    姓名或名稱、往址後，製單舉發處罰之。故以，員警基於本
    條之規定本有逕行舉發之權源，無待提出照片等證據以資佐
    證異議人所屬機車之違規行為。
  (三)其次，依證人藍崇民前揭證詞觀之，當時證人為攔停違規車
    輛，橫向走過馬路，已行到雙黃線馬路中央，並將所有機車
    攔下來，指向違規車輛吹哨示意，可證舉發員警之攔停動作
    已臻明顯，惟違規人仍然跨越雙黃線逆向往南之瑞光路方向
    行駛，衡情難認違規人不知其受吹哨示意停車後逃逸，否則
    違規人實無須跨越雙黃線逆向行駛，其前揭違規行駛之事實
    ，足以證明其受示意停車受檢後有逃逸之情事。再者，員警
    於第一時間紀錄相關基本資料，後又於員警工作紀錄簿詳載
    車號、違規情節及查證過程，此有臺北市政府警察局交通警
    察大隊95年5 月17日員警工作紀錄簿影本l 紙在卷足憑，證
    人並到庭證述駕駛人為男性、確認車號之過程等情，堪認證
    人應無誤判違規事實之虞。再佐以異議人自承其車子很少借
    人，平常該機車都是異議人在使用，該機車未收到其他非其
    違規而開立之罰單及異議人自承之居住地點、上班行經路線
    、時間等情以觀，可證本件異議人所有之車輛，於系爭時間
    、地點，因機車未依兩段式左轉、拒絕停車接受稽查而逃逸
    之違規行為事實，堪以認定。至異議人抗辯以：95年6 月2
    日，伊也有被攔檢開單，佐證伊無逃逸之情事云云，惟95年
    6 月2 日異議人有無依規攔停受檢，與異議人於95年5 月17
    日之違規行為事實無涉，其間兩者無任何因果關係，異議人
    無以執此抗辯於受舉發當日無違規行為。
五、又道路交通管理處罰條例於95年7 月1 日修正前第85條第3
    項規定，關於車輛駕駛人之處罰，如應歸責於車輛所有人者
    ，處罰車輛所有人。而汽車所有人對於逕行舉發之違反道路
    交通管理事件，應於應到案日期前到案，並告知違規駕駛人
    姓名、身分證統一編號及往址，其逾期不到案者，處罰機關
    應依道路交通管理處罰條例第85條第3 項規定處罰該汽車所
    有人，復為95年7 月1 日修正前違反道路交通管理事件統一
    裁罰標準及處理細則第24條所明定。查道路交通管理處罰條
    例第85條於95年7 月1 日修正施行後其第1 項明定，本條例
    之處罰，受舉發違反道路交通管理事件之受處罰人，認為受
    舉發之違規行為應歸責他人者，應於舉發違反道路交通管理
    事件通知單應到案日期前，檢附相關證據及應歸責人相關證
    明文件，向處罰機關告知應歸責人，處罰機關應即另行通知
    應歸責人到案依法處理。逾期未依規定辦理者，仍依本條例
    各該違反條款規定處罰。退步言之，縱然本件駕駛人並非異
    議人本人，然異議人於接受舉發違反道路交通管理事件通知
    單後，無論依修正前或修正後之規定，均應於舉發通知單所
    示之到案日期前，向處罰機關告知違規駕駛人，惟異議人並
    未於規定時間內告知，故本件以異議人為處罰對象，於法並
    無不合。
六、末查，行政罰法業已於95年2 月5 日生效施行，查行政罰法
    第4 條、第5 條規定，違反行政法上義務之處罰，以行為時
    之法律或自治條例有明文規定者為限。行為後法律或自治條
    例有變更者，適用行政機關最初裁處時之法律或自治條例。
    但裁處前之法律或自治條例有利於受處罰者，適用最有利於
    受處罰者之規定。按75年5 月21日公布施行之道路交通管理
    處罰條例第48條第2 款規定，汽車駕駛人轉彎時，不依標誌
    、標線、號誌指示者，處200 元以上600 元以下（註即新臺
    幣（下同）600 元以上1,8OO 元以下）罰鍰，並依同條例第
    63條第1 項第1 款，記違規點數1 點。查上開規定，於94年
    12月28日改列為第48條第1 項第2 款並修正如下：汽車駕駛
    人轉彎時，不依標誌、標線、號誌指示者，處新臺幣600 元
    以上1,800 元以下罰鍰，並依同條例第63條第1 項第1 款，
    記違規點數1 點，該規定經行政院於95年6 月23日以院臺交
    字第0950087685號令發布於95年7 月1 日施行，此有道路交
    通管理處罰條例法規沿革表1 份附卷可按。本件事發行為之
    時間點為95年5 月17日，行政機關最初裁處時之時間點為95
    年7 月14日，是以本院審認適用本件之處罰條文係以最有利
    於受處罰者之規定為依據，經比較新舊法之結果並無有利不
    利之情形，故以行政機關最初裁處時即95年7 月14日修正後
    之處罰條文為依歸，而非以95年7 月1 日修正前之規定為根
    據，併此指明。
七、再依道路交通管理處罰條例第89條規定，法院受理有關交通
    事件，準用刑事訴訟法之規定，且依刑事訴訟法第370 條前
    段規定：「由被告上訴或為被告利益而上訴者，第二審法院
    不得諭知較重於原審判決之刑」，即所謂「不利益變更禁止
    原則」，惟該原則僅限於原判決適用法條並無不當時始有其
    適用，苟原判決有適用法條不當之情形時，第二審法院即得
    撤銷原判決，另為適法之判決而諭知較重原審之刑，此參諸
    刑事訴訟法第370 條後段自明。再依道路交通案件處理辦法
    第20條規定：「交通法庭認為聲明異議有理由或聲明異議雖
    無理由，而原處分不當或違法者，應以裁定將原處分經聲明
    異議部分撤銷，並自為裁定。」觀之，足徵原裁決機關之處
    分如有不當或違法時，交通法庭自應撤銷原處分，另為適法
    之裁定。本件異議人所有之前揭輕型機車之違規事實明確，
    原處分機關以異議人前開違規事實明確，依道路交通管理處
    罰條例第48條第1 項第2 款、第60條第1 項之規定，裁處異
    議人罰鍰共3,600 元，於法雖無不合，然原處分漏未依同條
    例第63條第1 項第1 款分別就前開違規事實各記違規點數1
    點，則有違誤之處，從而異議人之異議雖無理由，然原處分
    既有前開瑕疵可指，自應由本院依道路交通案件處理辦法第
    20條前段之規定撤銷原處分，並依法自為裁定如主文第2項
    、第3 項所示。
據上論斷，應依道路交通案件處理辦法第20條，裁定如主文。
中    華    民    國    95    年    12    月    29    日
                  交通法庭法  官  黃潔茹
以上正本證明與原本無異。
如不服本裁定應於送達後5 日內向本院提出抗告狀。
                          書記官  柳瑞宗
中    華    民    國    95    年    12    月    29    日


司法院資訊處製作；財團法人民間司法改革基金會備份。
